【裁判字號】    92,交抗,40
【裁判日期】    920327
【裁判案由】    聲明異議
【裁判全文】
臺灣高等法院臺南分院刑事裁定               九十二年度交抗字第四號   Ｃ
      抗  告  人
      即移送機關  交通部公路總局嘉義區監理所新營監理站
      代  表  人  陳  昆  山
      受處分人
      即異議人    甲  ○  ○
右列抗告人因異議人違反交通管理處罰條例案件，不服臺灣臺南地方法院中華民國九
十二年二月十二日所為裁定（九十一年度交聲更字第一二號）提起抗告，本院裁定如
左：
      主      文
原裁定撤銷。
受處分人在第一審法院異議之聲明駁回。
      理      由
一、抗告人即移送機關交通部公路總局嘉義區監理所新營監理站以：受處分人即異議
    人甲○○於民國九十一年四月七日晚間九點零四分左右，駕駛車牌號碼ＶＴＧ—
    一八三號輕型機車，行經臺南縣六甲鄉○○街與信義街之交岔路口時，因未依規
    定配戴安全帽（此部分未據異議人提出異議），而為執勤之臺南縣警察局保安警
    察隊警員發現攔檢，後來並查知異議人未攜帶行車執照（未帶行照部分另據異議
    人自動繳款結案），且未隨身攜帶駕駛執照，而當場開單舉發；後因異議人僅考
    領有普通小型車駕駛執照，而未考領任何機車駕駛執照，且其上開小型車駕駛執
    照，於九十一年二月間，即因駕車在高速公路違規而遭易處吊扣，吊扣期間則為
    九十一年三月三十日起，至同年六月二十九日止，是其小型車駕駛執照於本件違
    規當時，仍屬吊扣處分期間，故原處分機關即移送機關交通部公路總局嘉義區監
    理所新營監理站，乃以異議人於駕駛執照吊扣期間駕車，而依照道路交通管理處
    罰條例第二十一條第一項第七款之規定，裁處異議人罰鍰新臺幣一萬二千元（未
    依規定戴安全帽部分則另裁處罰鍰新臺幣五百元，合計為新臺幣一萬二千五百元
    ），並依同條第四項之規定，吊銷異議人之普通小型車駕駛執照。
二、異議人即受處分人對其於小型車駕駛執照吊扣期間，騎乘輕型機車違規之事實，
    並無異議，惟辯稱：其係騎機車違規，自與於汽車駕照吊扣期間駕駛汽車之違規
    不同，兩者不可相提並論，是以其並未違反道路交通管理處罰條例第二十一條第
    一項第七款之規定等語。
三、原審九十一年度交聲更字第一二號裁定意旨則略以：按汽車駕駛人於駕駛執照吊
    扣期間駕車者，處新臺幣六千元以上一萬二千元以下罰鍰，並當場禁止其駕駛及
    扣留其車輛牌照；並吊銷其駕駛執照，為道路交通管理處罰條例第二十一條第一
    項第七款、第四項所明定，自其構成要件觀之，該條第一項第七款僅謂「駕駛執
    照吊扣期間駕車」，解釋上固不排除小型車駕駛執照吊扣期間駕駛輕型機車之行
    為，惟觀諸同條例第六十八條，既就吊扣或吊銷駕駛執照處分之效力擴張另行規
    定，足見純就第二十一條第一項第七款之規定而言，其所指涉者，僅及於駕駛人
    於駕駛執照吊扣期間，仍駕駛其被吊扣之駕駛執照所許可之特定類型車輛，並未
    擴張至事後駕駛其他類型車輛之情形，否則立法者自無庸就吊扣、吊銷駕駛執照
    處分效力之擴張，另於第六十八條為特別規定。是駕駛人所持小型車駕駛執照遭
    吊扣者，倘無第六十八條所定應一併吊扣各級車類駕駛執照之情形，應認其於駕
    駛執照吊扣期間駕駛輕型機車，並未違反第二十一條第一項第七款之規定。另按
    汽車（含機器腳踏車）駕駛人，有駕駛車輛未隨身攜帶駕駛執照情形者，處新臺
    幣三百元以上六百元以下罰鍰，並責令補辦登記、補照、換照或禁止駕駛，道路
    交通管理處罰條例第二十五條第三款定有明文。而查異議人其前雖已考領有小型
    車駕駛執照，然其並未憑其有效之小型車駕駛執照，免考申領輕型機車駕駛執照
    ，而依前述，異議人既係在小型車駕駛執照遭吊扣之期間內，另行駕駛輕型機車
    ，則其在駕駛輕型機車時顯然無從隨身攜帶該小型車駕駛執照以供查驗，則其在
    小型車駕駛執照遭吊扣期間另行駕駛輕型機車之行為，即屬未隨身攜帶駕駛執照
    之違規行為，殆無疑義。因而撤銷原處分機關之處分，另為異議人駕駛車輛未隨
    身攜帶駕駛執照，處罰鍰新台幣六百元之裁定。
四、抗告意旨則略以：
    （一）本案違規事實，業經原裁定調查認定為：受處分人（即異議人）甲○○，
          於民國九十一年四月七日晚間九時四分許，騎乘ＶＴＧ─１８３號輕型機
          車，行經台南縣六甲鄉○○街與信義街之交岔路口時，因未依規定配戴安
          全帽（此部分未據異議人提出異議），而為執勤之台南縣警察局保安警察
          隊警員發現攔檢，後來並查知異議人未攜帶行車執照（未帶行照部分另據
          異議人自動繳款結案），且未隨身攜帶駕駛執照，而當場開單舉發；抗告
          人即移送機關，亦即原處分機關經查受處分人異議人甲○○僅考領普通小
          型汽車駕駛執照，未考領亦未申領任何機車駕駛執照，且其小型車駕駛執
          照，於九十一年二月間，即因駕車在高速公路違規而遭易處吊扣，吊扣期
          間為九十一年三月三十日起至同年六月二十九日止，是其小型車駕駛執照
          於本件違規當時，仍屬吊扣處分期間，而依道路交通管理處罰條例第二十
          一條第一項第七款之規定，裁處異議人罰鍰新台幣一萬二千元（未依規定
          戴安全帽部分則另裁處罰鍰新台幣五百元，合計新台幣一萬二千五百元）
          ，並依同條第四項之規定，吊銷異議人之普通小型車駕駛執照。前經異議
          人不服處罰聲明異議，由該院裁定原處分撤銷。甲○○汽車駕駛人，未領
          有駕駛執照駕車，處罰鍰新台幣壹萬元。抗告人即原處分機關不服，經依
          法抗告，由鈞院裁定撤銷原裁定，發回原審法院更審，原審法院更審仍裁
          定撤銷原處分，而以法律上不能、且事實亦不能之「甲○○汽車駕駛人，
          駕駛車輛未隨身攜帶駕駛執照，處罰鍰新台幣陸佰元」裁定之，抗告人即
          原處分機關認為：裁定理由與事實認定與實務相異甚鉅。
    （二）按相同情節之違反道路交通管理事件，其於法律上之處斷，應予相同之評
          價，始符司法救濟之本義。則就汽車駕駛執照吊扣期間，駕駛人騎乘輕型
          機車行為，鈞院甫於九十一年十二月二十六日以九十一年度交抗字第一五
          四號裁定受處分人即異議人李惠馨「原裁定撤銷。受處分人在第一審法院
          異議之聲明駁回」，而本案更審法院裁定之法律見解，似疏未注意上述鈞
          院裁定之具體法律意見，另為「汽車駕駛人駕駛車輛，未隨身攜帶駕駛執
          照，處罰鍰新台幣陸佰元」之裁定，其所謂未帶駕駛執照，非僅該汽車駕
          駛人之駕駛執照，因已依法執行吊扣期間，為法律上之不能隨身攜帶，且
          該駕駛人並未考領或申領任何之機車駕駛執照，亦屬事實上之不能隨身攜
          帶駕駛執照。竟以此為理由裁定處罰之，抗告人爰難信服。
    （三）查汽車駕駛人已領有小型車駕駛執照者，得駕駛輕型機器腳踏車，道路交
          通安全規則第六十一條第一項第四款載有明文。而駕駛執照為駕駛汽車之
          許可憑證，同規則第五十條第一項並亦載明。駕駛人駕駛車輛於行車前應
          注意行車執照、駕駛執照及其他依法令規定必須隨車攜帶之證件，均應攜
          帶，亦為同規則第八十九條第一項第二款所明定。而駕駛人吊扣期間駕車
          者，處新台幣六千元以上，一萬二千元以下罰鍰，並吊銷其駕駛執照，道
          路交通管理處罰條例第二十一條第一項第七款及第四項規定明確。本案受
          處分人即異議人甲○○，違反上述規定之違規事實並無爭執，其持有之汽
          車駕駛執照，即為其騎乘輕型機車之駕駛執照，而讓駕駛執照既經吊扣在
          案，則其原所憑藉允准駕駛小型車及輕型機車之許可憑證，已因汽車駕駛
          執照之吊扣同受剝奪，自屬「駕駛執照吊扣期間駕車之行為」，無論其有
          無申領輕型機車駕駛執照，均有道路交通管理處罰條例第六十八條之適用
          ，抗告人即原處分機關依法所為之原處分，係法理所必然，殆無疑義。
    （四）綜上所述，本案受處分人即異議人甲○○所考領之汽車駕駛執照，既經依
          法吊扣處分期間，即有道路交通管理虛罰條例第六十八條之適用，其於吊
          扣期間駕駛輕型機車之違規行為，係違反道路交通管理處罰條例第二十一
          條第一項第七款及同條第四項規定，更審裁定其係屬未隨身攜帶駕駛執照
          之違規行為，諭知處罰鍰陸佰元，既有可議，宜予以廢棄，以資適法。爰
          依道路交通管理處罰條例第八十七條第三項、道路交通案件處理辦法第二
          十五條規定提出抗告等語。
五、經查：
    （一）按交通部六十二年四月六日交路字第二六一Ｏ六函固釋示：「汽車駕駛
          人受吊扣或吊銷駕駛執照處分時，吊扣或吊銷其持有各級車輛之駕駛執照
          ，不包含機器腳踏車駕駛執照在內」，惟道路交通管理處罰條例於民國七
          十五年五月二十一日業已修正公布，其第六十八條條文規定為：「汽車駕
          駛人因違反本條例及道路交通安全規則之規定，受吊扣或吊銷駕駛執照處
          分時，吊扣或吊銷其持有各級車類之駕駛執照」，而交通部復分別於九十
          年十一月二十日交路九十字第六０六三一一九號函，及同年月二十八日交
          路九十字第０六五九八七號函，釋示有關駕駛人所領用小型車以上駕駛執
          照吊扣期間，未領有機車駕駛執照，騎乘重型或輕型機車交通違規，應如
          何裁罰之說明，均亦明確揭示該違規應依道路交通管理處罰條例第二十一
          條第一項第七款處罰，並依同條第四項吊銷其原吊扣之小型車以上駕駛執
          照在案（詳原審卷第八頁），是以前開交通部六十二年所為之函示，顯與
          現行道路交通管理處罰條例第六十八條條文文義及立法意旨有所違背，自
          難再予適用，合先敘明。
    （二）查本件異議人甲○○對於其未考領任何機車駕駛執照，且其原先考領之普
          通小型車駕駛執照，亦因其於九十一年二月間駕車在高速公路違規而遭易
          處吊扣，吊扣期間為九十一年三月三十日至同年六月二十九日止。而其於
          吊扣處分期間，復於九十一年四月七日晚間九時四分許，騎乘ＶＴＧ─１
          ８３號輕型機車，行經臺南縣六甲鄉○○街與信義街之交岔路口時，因末
          依規定配戴安全帽、未帶行車執照及駕駛執照，而為執勤之臺南縣警察局
          保安警察隊警員發現攔檢之事實，並不爭執，且有臺南縣警察局南縣警交
          字第Ｍ00000000號舉發違反道路交通管理事件通知單影本、汽車
          駕駛人吊銷歷史報表及違規查詢作業報表各乙紙附卷可憑（詳原審卷第八
          、十四、十六頁），此部分之事實洵堪認定。
    （三）原審九十年交聲字第二四五號裁定以：按道路交通管理處罰條例第六十八
          條雖另規定：汽車駕駛人，因違反本條例及道路交通安全規則之規定，受
          吊扣或吊銷駕駛執照處分時，吊扣或吊銷其持有各級車類之駕駛執照，然
          因交通部曾對各監理機關就該條另為函示：謂「汽車駕駛人受吊扣或吊銷
          駕駛執照處分時，吊扣或吊銷其持有各級車類之駕駛執照，不包括機器腳
          踏車駕駛執照在內（參照交通部六十二年四月六日交路（六二）字第二六
          一０六號函示內容），且目前監理機關裁處之實務作業方式，亦均依此函
          示內容處理，並已行之多年。前開函示內容，經核或有限縮上述條文適用
          範圍之嫌，然因此函示內容對於違規而遭吊扣或吊銷駕駛執照之駕駛人而
          言，係屬有利之解釋，加上各監理機關據此亦已長期就小型車以上之駕駛
          執照與機器腳踏車之駕駛執照，分開其吊扣、吊銷之處置，故該函示內容
          ，以及現行監理機關之實務運作慣例，尚難逕認係違法不當，而不予適用
          。是以，持有小型車駕駛執照之駕駛人，如未考領任何機車駕駛執照，且
          其亦未依據前述規定向監理機關申請輕型機車駕駛執照，則該駕駛人於小
          型車駕駛執照吊扣期間駕駛輕型機車，應認其係未領有輕型機車駕駛執照
          而駕駛輕型機車，始為適當，因而認受處分人係違反道路交通管理處罰條
          例第二十一條第一項第一款：「汽車駕駛人，未領用駕駛執照駕車」之規
          定云云。
    （四）原審前開交聲更第一二號裁定則以異議人所考領之小型車駕駛執照，既遭
          公路主管機關易處吊扣處分，並無道路交通管理處罰條例第六十八條之適
          用，應認異議人基於道路交通安全規則第六十一條第四款所取得駕駛輕型
          機車之資格，仍有效存在，不因其小型車駕駛執照遭易處吊扣處分而受影
          響。是異議人於小型車駕駛執照易處吊扣期間，仍得駕駛輕型機車，並未
          違反道路交通管理處罰條例第二十一條第一項第七款之規定云云。
    （五）惟查，前開交通部六十二年四月六日交路字第二六一Ｏ六函示內容與現
          行道路交通管理處罰條例第六十八條規定有所抵觸，應不予適用，業如前
          述。又按汽車駕駛執照為駕駛汽車之許可憑證，由駕駛人向公路監理機關
          申請登記，考驗及格後發給；又汽車駕駛人取得高一級車類之駕駛資格者
          ，應換發駕駛執照，並准其駕駛較低級車類之車輛，已領有小型車駕駛執
          照者，得駕駛輕型機器腳踏車；道路交通安全規則第五十條第一項、第六
          十一條第一項第四款，分別定有明文。又參諸現行監理機關作業實務，如
          駕駛人已考領有汽車駕駛執照而無重型或輕型機車駕照，欲申請輕型機車
          駕照者，得憑其有效汽車駕駛執照，免考申領輕型機車駕駛執照，有交通
          部公路總局嘉義區監理所新營監理站九十一年五月十六日（九一）嘉監新
          字第九一Ｏ一二六七號函暨所附交通部公路總局各區監理所（站）車輛駕
          駛人窗口作業手冊影本可稽（詳原審卷第一八頁）。準此可知，領有小型
          車駕駛執照之駕駛人，得以其有效之小型車駕駛執照，作為駕駛輕型機車
          之憑證，在此情形下，駕駛人並不被認為係無照駕駛輕型機車。從而，持
          有小型車駕駛執照之駕駛人，得以駕駛輕型機車之資格，應係以可合法駕
          駛小型車之資格為前提，而非該小型車駕駛執照，即當然包含有輕型機車
          駕駛執照之資格成分；故持有小型車駕駛執照之駕駛人，如未考領其他合
          格之機車駕駛執照，則其於小型車駕駛執照吊扣期間或經吊銷後，尚難認
          其仍有駕駛輕型機車之資格。
六、綜上所述，本件異議人並未考領或申領輕型機車駕駛執照，對其於小型車駕駛執
    照易處吊扣期間，騎乘輕型機車違規之事實並無爭執，因此其持有之汽車駕駛執
    照即為其騎乘輕型機車之駕駛執照，而其汽車駕駛執照既經吊扣在案，則其原所
    憑藉允准駕駛小型車及輕型機車之許可憑證已因汽車執照之吊扣同受剝奪，自屬
    「駕駛執照吊扣期間駕車」之行為，無論其有無換領輕型機車駕駛執照均有道路
    交通管理處罰條例第六十八條之適用。則抗告人即原處分機關逕以異議人於駕照
    吊扣期間駕車為由，復以異議人係違反道路交通管理處罰條例第二十一條第一項
    第七款之規定，裁處罰鍰一萬二千元，並依同條第四項吊銷異議人之駕駛執照之
    處分，經核並無不當。原裁定（交聲更第一二號）將原處分撤銷，另為異議人駕
    駛車輛未隨身攜帶駕駛執照，處罰鍰新台幣六百元之諭知，顯有未洽而有可議。
    抗告意旨指摘原裁定不當，為有理由，應由本院將原裁定撤銷，並駁回異議人於
    第一審法院之異議聲明。
七、據上論斷，應依道路交通事件處理辦法第二十六條、刑事訴訟法第四百十三條，
    裁定如主文。
中    華    民    國      九十二      年      三      月      二十七    日
                                  臺灣高等法院臺南分院刑事第六庭
                                      審判長法官  楊    明    章
                                            法官  高    明    發
                                            法官  戴    勝    利
右正本證明與原本無異。
不得再抗告。
                                      法院書記官  吳    銘    添
中    華    民    國      九十二      年      三      月      二十八    日


司法院資訊處製作；財團法人民間司法改革基金會備份。
